【裁判字號】    95,台上,3096
【裁判日期】    950608
【裁判案由】    偽造有價證券
【裁判全文】
最高法院刑事判決            九十五年度台上字第三０九六號
    上   訴   人  台灣高等法院檢察署檢察官
    上訴人即被告  甲○○
    選 任辯護 人  李文輝律師
    被        告  乙○○原名.
上列上訴人等因被告等偽造有價證券案件，不服台灣高等法院中
華民國九十五年三月二十一日第二審更審判決（九十四年度上更
(一)字第五二八號，起訴案號：台灣台北地方法院檢察署八十七年
度偵字第二三六０九號），提起上訴，本院判決如下：
    主  文
原判決撤銷，發回台灣高等法院。
    理  由
本件原判決認定上訴人即被告甲○○於民國八十五年八月間在台
北縣三重市○○路○段一０八號籌設廣恩診所，由其前妻乙○○
（原名賴金珠）擔任名義上之創辦人，於同年月十五日與具有醫
師資格之丙○○簽定協議書，聘請醫師丙○○為診所負責人，約
定診所的內外財務與總務均由創辦人自行負責，診所使用廣恩診
所名義之支票與銀行往來時，票面均須用診所及負責人之印鑑章
，由創辦人擔負付款責任，丙○○因此將其以廣恩診所及其名義
向銀行申請之支票帳戶之印鑑章交與實際經營該診所並掌理財務
之甲○○保管使用，惟甲○○因積欠龐大債務，恐診所之財產遭
債權人查封執行，明知丙○○僅授權診所業務需要開立支票支付
，始得以丙○○所交付保管之支票存款帳戶之印鑑章簽發支票使
用，竟逾越授權範圍，為製造假債權之執行名義，以便於真正債
權人對診所之財產查封執行，得以聲請參與分配，而意圖供行使
之用，於八十六年間之不詳時間及地點盜用其所管之廣恩診所及
負責人丙○○之支票帳戶印鑑章，偽造以廣恩診所丙○○為發票
人之如原判決附表所示票號、發票日、到期日、受款人，面額計
新台幣（下同）二千萬元之本票八張，作為假債權之憑據後，又
未經本票上所載受款人李培森、張智豪、曹興國等三人之同意，
利用彼等三人任職於診所時所留存診所之印章，委由不知情之前
妻乙○○連同上開偽造之本票八紙攜至設於台北市○○路九號九
樓王聰明律師事務所，轉交予不知情該律師事務所法務助理許俊
銘委請不知情王聰明律師代為撰擬以「李培森」、「張智豪」、
「曹興國」為聲請人之本票裁定強制執行之聲請狀，而王聰明律
師則轉囑由其不知情之法務助理許俊銘辦理此件聲請案，不知情
之許俊銘遂以上開受款人之印章蓋於聲請狀之聲請人欄，同時撰
擬聲請人李培森以原判決附表編號一、二所示之本票，聲請人張
智豪以原判決附表編號三、四所示之本票，聲請人曹興國以原判
決附表編號五至八所示之本票而偽造本票裁定強制執行聲請狀後
，於八十六年六月六日同時將上開聲請狀連同如上開附表所示之
偽造之本票附於聲請狀向台灣板橋地方法院遞狀而為行使，嗣經
台灣板橋地方法院分別於八十六年六月十三日、十四日、十四日
依序以八十六年度票字第三七０三號（張智豪部分）、八十六年
度票字第三七０一號（曹興國部分）、八十六年度票字第三七０
二號（李培森部分）裁定准予強制執行，足以生損害於丙○○、
張智豪、曹興國、李培森等人及法院對於本票裁定強制執行之正
確性，嗣丙○○於八十六年六月二十一日、二十四日及二十六日
分別收受本票裁定強制執行之裁定，始知上情等情。因而撤銷第
一審關於甲○○部分之判決，改判論處甲○○意圖供行使之用，
而偽造有價證券（累犯）罪刑。又以公訴意旨另以：被告乙○○
與甲○○原係夫妻關係，於八十五年八月間乙○○創辦廣恩診所
，並聘任丙○○擔任該診所負責醫師申請執照，曾言明診所內外
財務與支票責任概由創辦人乙○○負責，乙○○竟與甲○○共同
基於犯意之聯絡，意圖供行使之用，由甲○○以廣恩診所丙○○
為發票人，「李培森」、「張智豪」、「曹興國」為債權人簽發
如原判決附表所載之本票八紙，製作偽債權，交付賴金珠，賴金
珠仍偽造上開三人之印章，持以行使，委託不知情之王聰明律師
之法務助理許俊銘代為撰寫以上述三人為聲請名義人，王聰明律
師為送達代收人之本票裁定聲請書，分向台灣板橋地方法院民事
庭聲請裁定准予強制執行，冀取得執行名義，以期參與分配廣恩
診所得向健保局請求給付之健保費付款，因認乙○○亦犯刑法第
二百零一條第一項之偽造有價證券罪及第二百十六條、第二百十
條行使偽造私文書罪嫌云云。經審理結果，認不能證明乙○○犯
罪，因而撤銷第一審關於論處乙○○共同意圖供行使之用，而偽
造有價證券罪刑部分之判決，改判諭知乙○○無罪，固均非無見
。
惟查：(一)、有罪之判決書記載之犯罪事實，為論罪科刑適用法律
之基礎，故凡於適用法令有關之重要事項，必須詳加認定明確記
載，然後於理由內明犯罪事實所憑之證據及認定之理由，使事
實與理由互相一致，方為合法。原判決事實欄就甲○○偽造系爭
八張本票之犯行，僅記載「於八十六年間之不詳時間及地點盜用
其所管之廣恩診所及負責人丙○○之支票帳戶印鑑章，偽造以廣
恩診所丙○○為發票人之如附表所示票號、發票日、到期日、受
款人，面額計新台幣二千萬元之本票八張」等語，對甲○○偽造
系爭八張本票之時間是否相同，抑先後分數次為之等攸關係單純
一罪或為連續犯之重要事項，並未明確認定詳細記載，致事實欠
明，已有未合。又原判決理由欄並未說明公訴意旨認甲○○應成
立「連續」偽造有價證券罪，何以為不可採之理由，即逕論以單
一偽造有價證券罪，亦有判決理由欠備之違誤。(二)、原判決理由
欄二(四)、3.以被告乙○○持甲○○交付之系爭本票及李培森等三
人之印章交予王聰明律師事務所之法務助理許俊銘，請代為撰寫
本票強制執行之聲請狀時，本票已偽造完成，甲○○又未將偽造
本票以及欲假冒李培森等三人名義聲請本票強制執行裁定之情告
知乙○○等由，為認定乙○○無罪之理由。然查證人許俊銘於檢
察官偵查中證稱：「……，聲請狀都是我寫的，是賴金珠拿本票
來讓我寫的，我才以律師名義寫，聲請人的印章是賴金珠（乙○
○）給我的，他沒有說本票那裡來的，因為賴金珠的哥哥是台北
縣醫師公會理事長，說聲請人（指李培森等三人）是他們的醫師
，有這些債權，要我幫他寫聲請書」等語（見偵續字第一六六號
卷第四十七頁背面），已證述乙○○前去王聰明律師事務所時，
已知要以李培森等三人為聲請人聲請裁定本票強制執行之事。而
李培森、曹興國、張智豪等三人僅係廣恩診所之員工，並非醫師
，何以乙○○要向許俊銘佯稱該等三人為醫師？又甲○○於偵查
中供稱：「……，因賴（金珠）是共同股東，希望他去聲請本票
裁定，先有債權以避免其他債權人查封廣恩診所之財產，賴（金
珠）應知道是我開的本票，我有告訴她，怕健保費用被債權人查
封，請他拿本票聲請裁定強制執行參與分配」等語（見偵字第二
三六０九號卷第五十四頁背面），亦供證乙○○請律師辦理聲請
法院裁定本票強制執行時，已知悉係為製造假債權之執行名義，
以便參與分配之事實。綜合上開二人之證言，何以不能證明乙○
○有行使偽造有價證券（系爭偽造之本票）及行使偽造私文書之
犯行？原判決未予剖析、說明，僅以乙○○否認犯罪及甲○○於
原審改稱乙○○就伊犯行係不知情云云，遽為有利乙○○之認定
，顯有判決理由不備之違誤。(三)、原判決理由欄一(二)、1.說明依
乙○○與告訴人丙○○所簽之協議書第五條，丙○○僅概括授權
甲○○簽發支票，不包括其他票據（如本票），但原判決理由欄
一(二)、2.又認丙○○係概括授權甲○○可簽發與廣恩診所業務有
關之票據（即包括本票）。足見原判決理由之說明前後不盡相符
，有判決理由矛盾之疏誤。檢察官及甲○○上訴意旨指摘原判決
違法，尚非全無理由，應認仍有發回更審之原因。
據上論結，應依刑事訴訟法第三百九十七條、第四百零一條，判
決如主文。
中    華    民    國  九十五  年    六    月    八    日
                      最高法院刑事第九庭
                          審判長法官  陳  正  庸
                                法官  賴  忠  星
                                法官  王  居  財
                                法官  林  開  任
                                法官  林  立  華
      本件正本證明與原本無異
                                      書  記  官
中    華    民    國  九十五  年    六    月   十五   日
                                                Ａ


司法院資訊處製作；財團法人民間司法改革基金會備份。
